臺灣臺北地方法院民事判決　　　　　　　 99年度建字第240號
原　　　告　聖志企業有限公司
法定代理人　謝金花
訴訟代理人　黃陽壽律師
複代理人　　黃喬詮律師
　　　　　　繆籃蘋律師
被　　　告　日商鹿島營造股份有限公司台灣分公司
法定代理人　石建憲章
訴訟代理人　沈宗原律師
　　　　　　林發立律師
　　　　　　林翰緯律師
複代理人　　王孟如律師
上列當事人間給付工程款事件，本院於民國100年8月2日言詞辯
論終結，判決如下：
    主  文
被告應給付原告新臺幣壹佰伍拾伍萬仟佰壹拾元，及自民國
九十九年五月四日起至清償日止，按年息百分之五計算之利息。
原告其餘之訴駁回。
訴訟費用由被告負擔百分之九，餘由原告負擔。
本判決第一項於原告以新臺幣伍拾壹萬柒仟元為被告供擔保後，
得假執行，但被告如以新臺幣壹佰伍拾伍萬仟佰壹拾元為原
告預供擔保，得免為假執行。
原告其餘假執行之聲請駁回。
    事實及理由
壹、程序方面：
    按訴狀送達後，原告不得將原訴變更或追加，但請求之基礎
    事實同一、擴張或減縮應受判決事項之聲明、不甚礙被告之
    防禦及訴訟之終結者，不在此限，民事訴訟法第255條第1項
    第2款、第3款、第7款定有明文。又所謂請求之基礎事實同
    一，係指變更或追加之訴與原訴之主張爭點有其共同性，各
    請求利益之主張在社會上可認為同一或關連，而就原請求之
    訴訟及證據資料，於審理繼續進行在相當程度範圍內具有同
    一性或一體性，得期待於後請求之審理予以利用，俾先後兩
    者請求在同一程序加以解決，避免重複審理，進而為統一解
    決紛爭者，即屬之。本件原告起訴係依兩造所簽訂之承攬合
    約書（下稱系爭契約）之法律關係及民法第227條之2規定，
    請求被告給付工程款新臺幣（下同）15,077,144元（見本院
    卷(一)第1頁）；嗣於民國99年7月30日當庭具狀追加請求被告
    給付2,557,035元，係以無因管理法則為其請求權基礎，追
    加後訴之聲明第1項變更為：被告應給付原告17,634,179元
    ，及其中15,077,144元自起訴狀繕本送達被告翌日起，其餘
    2,557,035元自99年5月17日起，均至清償日止，均按年息5%
    計算之利息。雖被告一再表示不同意原告所為訴之追加，惟
    查原告為訴之追加前，即曾於99年6月22日民事準備暨爭點
    整理狀針對被告所提出之抵銷抗辯為辯駁，並主張其為被告
    支出之相關修繕滲水之工料等費用，基於無因管理之法則，
    得請求被告償還之，並聲明保留及將視情況對被告擴張訴求
    之（見本院卷(一)第163頁），原告所為訴之追加，非但與起
    訴之基礎事實同一，且與被告所為抵銷抗辯之事由相關連（
    原告對被告主張之系爭防水工程滲漏水是否負有修繕之義務
    ？），是原告所為各請求利益之主張在社會生活上應可認為
    「有關連」，又兩造就此部分相互攻防所提出之證據資料於
    審理進行中，在相當範圍內亦具有同一性或一體性，得期待
    於審理中可以一併加以利用，並得在同一程序中加以解決，
    避免重複審理，應與民事訴訟法於89年新增第255條第1項第
    2款規定追求「紛爭解決一回性」之修法目的相符；且原告
    在本院99年7月2日進行爭點整理前，於接到被告99年5月6日
    民事答辯狀為抵銷抗辯後，隨即以99年6月22日為前揭主張
    ，並於99年7月30日言詞辯論時當庭為訴之追加，當不甚礙
    被告之防禦及訴訟之終結，故認原告所為訴之追加，合於民
    事訴訟法第255條第1項第2款、第7款規定，應予准許。至被
    告辯稱原告遲至本案完成爭點整理後，始主張追加上開「無
    因管理」之訴，依民事訴訟法第276條規定，已生「失權效
    」，依法應予以駁回云云，惟除前所述外，原告所為訴之追
    加並不甚礙訴訟終結（不甚延滯訴訟），且被告既以系爭工
    程有原告應負責修繕滲漏水之瑕疵而主張抵銷抗辯，原告以
    其修繕滲漏水支出之費用，係被告之其他廠商所造成，其不
    負修繕之義務，而依無因管理之法則，追加請求修繕滲漏水
    之費用，係相對於被告答辨之主張，倘不讓原告為此部分追
    加，原告勢必須另起訴請求，實有失公平，故認原告追加無
    因管理之主張，有民事訴訟法第276條第1項第2款、第4款規
    定之情形，應予准許。再原告於100年7月15日具狀將訴之聲
    明第1項變更為：被告應給付原告17,209,221元，及其中14,
    652,186元自起訴狀繕本送達被告翌日起，其餘2,557,035元
    自99年5月17日起，均至清償日止，按年息5%計算之利息（
    見本院卷(七)第2頁），核屬減縮應受判決事項之聲明，亦與
    前揭規定相符，應予准許。
貳、實體方面：
一、原告起訴主張：
  (一)被告與訴外人榮民工程股份有限公司（下稱榮工公司）、泛
    亞工程建設股份有限公司（下稱泛亞公司）為共同承攬人，
    標得臺北市政府捷運工程局中區工程處（下稱業主）「台北
    捷運蘆洲線CL700B區段標工程」，上開三家共同承攬人組成
    「鹿島/榮工/泛亞共同承攬蘆洲工事所」，並同意以被告為
    訂約代表，將上開工程之「防水工程」（下稱系爭工程）發
    包予原告，兩造為此於91年12月28日簽訂系爭契約。然因自
    系爭契約簽訂後，原告自92年12月依約進場施工起至98年10
    月系爭工程完工為止，國內營造工程物價持續飆漲，防水材
    料價格亦大幅上漲，而依系爭契約「CL700B區段標防水工程
    施工補充說明書」（下稱系爭施工補充說明書）第24條約定
    ：「其他未盡事宜按本處一般承攬規定及業主台北市政府捷
    運工程局有關規定辦理。」，故系爭契約未盡事宜應按業主
    訂約時已存在及訂約後增補之有關規定辦理。又通觀系爭施
    工補充說明書全文，第24條約定係放在系爭施工補充說明書
    之最末，乃係為免掛一漏萬而使本應約明記載之事項漏未記
    載而產生不必要之爭議，所以特別約明凡「其他」「未盡事
    宜」，均按「本處一般承攬規定」及「業主台北市政府捷運
    工程局『有關規定』」辦理」，其中所稱「未盡事宜」，依
    誠信原則，從契約之主要目的及經濟價值等作全盤之觀察，
    在解釋上當然應包括「物價調整」事宜在內。再就物價調整
    而言，系爭施工補充說明書第24條所稱「有關規定」，當指
    業主發給被告物價調整款所依憑之行政院93年5月3日院授工
    企字第00000000000號及00000000001號函所附「中央機關已
    訂約工程因應國內營建物價變動之物價調整處理原則」（下
    稱93年度物價調整原則），及行政院公共工程委員會95年8
    月25日工程企字第09500326530號函、96年3月9日工程企字
    第09600095000號函而言，因業主業據93年物價調整原則之
    規定，及工程會前揭函文所一再重申「地方政府辦理之工程
    採購，基於體恤商艱及協助國內廠商因應營建材料價格變動
    之履約成本風險，請儘量依前揭處理原則給予物價調整」之
    意旨，發給被告高額之物價調整款，若非如此解釋，則被告
    一方面因業主有依照行政院發布之物調原則發給高額之物價
    調整款而坐收巨利，卻又刻意曲解系爭施工補充說明書第24
    條約定之內容，推稱「未盡事宜」不包括「物價調整」事宜
    在內，將物價波動之風險全推給原告，使原告受有原超過契
    約單價購料施工此等不可預見之損失，顯與誠信原則有違，
    亦與契約之主要目的及經濟價值不符；更何況，系爭契約及
    系爭施工補充說明書均為被告所預先擬定提供簽約之書稿，
    倘兩造就系爭契約已約定不設「物價調整約款」，被告必會
    在系爭契約寫明：「本件工程無物價指數調整款」，以避免
    無謂之爭議，然被告捨此而不為，而在系爭施工補充說明書
    最末之第24條約明：「其他未盡事宜按本處一般承攬規定及
    業主台北市政府捷運工程局有關規定辦理。」，更足見兩造
    已合意就所有其他「未盡事宜」，包括物價調整事宜在內，
    均合意比照業主有關規定辦理。原告自得依系爭施工補充說
    明書第24條約定，請求被告應比照業主之相關規定亦即上開
    函釋給付物價調整款。
  (二)且按契約成立後，情事變更，非當時所得預料，而依其原有
    效果顯失公平者，當事人得聲請法院增、減其給付或變更其
    他原有之效果。民法第227條之2第1項定有明文。自原告於9
    2年12月依約進場施工，一直到98年10月系爭工程完工，這
    段期間國內營建物料價格即一路飆漲，依據行政院主計處公
    佈之「營造工程物價指數（總指數）銜接表」所載：91年12
    月該月總指數為78.28，直到98年10月該總指數已漲為113.1
    9，於97年7月該總指數更漲為132.34為最高峰，又系爭工程
    所使用之防水膜屬「瀝青及其製品」，而「瀝青」之物價分
    類指數自91年12月簽約後之92年1月至完工至98年10月，由5
    4.01飆漲至141.25，另施作系爭工程所使用之防水材料，主
    要原料包括柏油、熱可塑橡膠、樹脂、熱熔膠及HDPE膜，購
    買價格自原告92年間購買後至97年間漲幅分別為200％、146
    ％、58％、79％及71％，以此等原料製作出之防水材料，其
    價格亦必然大幅飆漲，任誰（包括原告在內）均無法預料在
    91年12月28日兩造簽訂系爭契約後，此等防水材料或原料價
    格會有如此大幅飆漲之情形，況原告依約於92年12月進場施
    工，依系爭施工補充說明書第3條工程期限第2項「預定完工
    日期」表所載，系爭工程預定至遲在95年5月31日以前全部
    完工，但因需要配合被告施工進度，原告被迫至98年10月才
    完成系爭工程，這段期間國內營建物料價格一路飆漲，顯非
    兩造在成立契約當時所得預料，而屬契約成立後劇變之情事
    ；又被告就系爭工程已自業主取得高額之物價指數調整款，
    此亦足證原告施作系爭工程所使用之材料（原料）於施工期
    間確實有發生價格大幅上漲之情形，否則，業主就原告所施
    作之系爭工程項目斷無可能發給被告高達19,702,580元之物
    價調整款。被告就原告所施作完成之系爭工程已自業主處領
    得19,702,580元物價調整款，卻分毫不下發給原告，將物價
    波動之風險全部推給原告，此種依原有效果給付之情形，顯
    已違反公平原則，對原告自屬顯失公平。原告自得依民法第
    227條之2第1項規定，請求法院增加系爭契約之工程款。
  (三)再原告於系爭工程各階段工程施作完成後，均報經被告會同
    業主按單元層層查驗合格通過，應足認系爭工程之品質均符
    合相關規範規定，雖被告指稱原告就系爭工程採責任施工，
    就系爭工程驗收前所發生之漏水均應負責修復，原告有應負
    責之漏水瑕疵未修復，其自行僱工修復之費用應由原告負擔
    云云，然原告已施作完成之防水膜係遭後續工種廠商施工不
    良所破壞導致滲水，應由該施工廠商負責，被告竟通知原告
    替其修復，原告就此漏水修復工程部分因未與被告另簽約受
    委任，且無修復之義務，為被告進行修復係屬為被告管理事
    務，自得依無因管理之規定，請求被告給付修復漏水部分之
    工程款。爰依系爭施工補充說明書第24條約定、民法第227
    條之2規定，請求被告給付物價調整款，及依民法第172條無
    因管理之法則，請求被告償還原告派工修補漏水支出之費用
    等語。
  (四)對被告答辯之陳述：兩造於系爭契約並無任何排除物價調整
    款之約定，被告所稱兩造已明確約定不設物價調整約款，實
    屬無稽。又被告抵銷之主張，兩造已於99年7月2日言詞辯論
    時，同意爭點整理為：1.系爭工程有無被告所指自98年3月1
    3日至98年11月17日，多次發生滲水等瑕疵？2.如有該些瑕
    疵，是否可歸責於原告？3.如可歸責於原告，原告應負損害
    賠償之金額為多少？而民事訴訟法第270條之1第3項本文規
    定，當事人就其主張之爭點，經依第1項第3款或前項為協議
    者，應受其拘束，原告不同意變更前揭爭點協議。而被告迄
    今未就其主張系爭工程自98年3月13日至98年11月17日止，
    多次發生滲水等瑕疵提出佐證資料，且被告上開主張之承攬
    人瑕疵擔保請求權，亦已罹於民法第514條第1項所定之一年
    時效期間而消滅，被告無主張抵銷之餘地，原告謹此為備位
    之抗辯主張。再被告不僅早已自認原告所有防水膜施工完成
    後，皆經其與業主查驗核可，且關於業主99年12月16日北市
    中土一字第09960274100號回函，亦足證原告施作系爭工程
    在品質上均係符合相關規範規定，並業經被告及業主按單元
    層層查驗合格通過，在查驗合格當時，並無所謂滲水之情事
    ，若非如此，查驗不可能按單元層層通過。況被告亦多次自
    認其他工種（後續施工人員）因施工而破壞已經核可之防水
    膜的事實，被告於100年3月25日民事答辯(五)狀始否認其他
    工種施工時有刺穿防水膜之情事，仍應受其自認之拘束。次
    查，系爭契約本文第20條保固責任明確規定：「在保固期限
    內，若工程一部分或全部因工料不良之損壞、瑕疵及性能品
    質不符規範等情事時，應由乙方於限期內無償負責修復或更
    換，如因而致甲方或他人蒙受損失，乙方應負賠償責任。若
    乙方未在限期內派員修復或更換，必要時甲方得自行或另行
    招商備工料修復，所需款項由保固金支付，不足部份乙方或
    其連帶保證人應無條件償付。」，除此以外並不及其他，而
    「後續施工人員因施工造成之滲漏」，顯然不符合「因工料
    不良之損壞、瑕疵及性能品質不符規範等情事」之原告保固
    責任發生要件，而非屬原告之保固責任範圍，要不發生被告
    對原告有所謂的損害賠償請求權之存在，被告所提抵銷抗辯
    ，自無理由。
  (五)並聲明：1.被告應給付原告17,209,221元，及其中14,652,1
    86元自起訴狀繕本送達被告翌日起，其餘2,557,035元自99
    年5月17日起，均至清償日止，按年息5%計算之利息。2.願
    供擔保，請准宣告假執行。
二、被告答辯以：
  (一)原告請求給付物價調整款無理由，且部分請求已罹於時效：
    1.解釋契約，固須探求當事人立約時之真意，不能拘泥於契
      約之文字，但契約文字業已表示當事人真意，無須別事探
      求者，即不得反捨契約文字而更為曲解。最高法院著有判
      例可參照。本件兩造以系爭施工補充說明書第24條約定之
      事項為何，自應參照契約全文，並探求訂立契約當時之真
      義，不得斷章取義而不當擴張其內容。經查，系爭施工補
      充說明書僅就系爭工程之工程範圍、工程期限、工程數量
      、付款辦法、工程保固、品質管制、工區清潔及材料堆置
      、水電照明、施工規定、安全衛生等施工程序與注意事項
      加以約定，是縱系爭施工補充說明書第24條約定係屬於概
      括條款，該條所指「其他未盡事宜」亦當以系爭施工補充
      說明書所約定之事項為限，而不及於該補充說明書所不記
      載者（例如：「物價調整」相關事宜）。準此，原告主張
      依系爭施工補充說明書第24條之「其他未盡事宜按本處一
      般承攬規定及業主台北市政府捷運局有關規定辦理」約定
      ，被告與之有比照行政院發佈之物價調整原則之合意云云
      ，顯屬無據。又原告業已「自承」依系爭施工補充說明書
      第24條約定，兩造就物價調整事宜，應先辦理契約變更，
      顯見原告已同意兩造從未約定物價調整約款，是其主張其
      得依系爭契約補充說明書第24條向伊請求物價調整款云云
      ，亦屬無據。兩造既已明確約定「不設物價調整約款」，
      則有關物價調整相關事宜，自不屬於系爭補充說明書第24
      條所指「未盡事宜」，且兩造於92年2月簽訂系爭契約時
      ，業主根本並未同意給付被告任何物價調整款，原告主張
      兩造締結系爭施工補充說明書第24條之真意包含物價調整
      事實，自屬無稽。
    2.行政院於92年間固因國內鋼筋、水泥及砂石價格急遽上漲
      ，致諸多公共工程延宕而生重大爭議，開始研議物價調整
      方案，先就鋼筋材料依據行政院主計處公布之臺灣地區營
      造工程物價指數表材料類之「金屬類製品指數」辦理物價
      調整，復於93年5月3日頒布物價調整原則，惟物價調整原
      則與防水材料是否上漲無涉；雖業主於93年7月22日改以
      「臺北市營造工程物價基本分類指數」之總指數，作為計
      算物價調整款之計算依據，惟該措施屬於「短期」之物價
      調整補助，並非所有原物料均有大幅上漲之情事。且業主
      採取「總指數」作為計算物價調整款之依據，係基於「計
      算方便」及「截長補短」之考量，蓋大型營造商承攬之公
      共工程所涵蓋營建材料種類甚多，若以各類營建材料當期
      價格漲跌幅為個別計算各期物價調整款，各大型營造商勢
      須於業主給付每期物價調整款前，就各類營建材料逐一計
      算當期物價調整之數額，復由業主加以核對，其所需之人
      力物力甚鉅，故行政院93年5月3日院授工企字第09300172
      931號」函除檢送物價調整原則，並於說明欄第三點指示
      各直轄市政府得依該府主計處調查公布之營造工程物價總
      指數辦理物價調整，使被告於請求物價調整款時，無須逐
      項計算。然系爭工程使用之營建材料主要僅為防水膜，此
      與上述大型公共工程使用種類廣泛營建材料之情況截然不
      同。原告主張將工程總價僅56,899,996元之系爭工程，與
      工程總價將近百億之「臺北捷運蘆洲線CL700B區段標工程
      」一視同仁，一概依「總指數」計算原告可請求之物價調
      整款云云，實屬無稽。
    3.且衡諸行政院公共工程委員會曾於「機關已訂約施工中工
      程因應營建物價變動之物價調整補貼原則問與答」中指出
      ，「依主計處發布96年11月至97年5月間營造工程物價總
      指數之趨勢進行分析，總指數漲幅達14.89%」，「個別項
      目中漲幅較大者屬鋼筋指數，其上漲比率為56.83%，逾總
      指數漲幅4倍」；「對多數工程而言，除部分案件因鋼筋
      等材料占契約金額比率較大且價格漲幅較大者外，依總指
      數2.5%計算物價調整款，已屬適度，部分工程甚或有可能
      發生額外獲利之情形」。是以鋼筋物價指數之漲幅超過「
      臺灣地區營造工程物價指數之總指數」達四倍之多，對於
      以鋼筋為主要材料之工程而言，以「總指數」作為計算物
      價調整款結果仍猶屬不足，惟就其他非以鋼筋為主要材料
      之工程而言，以「總指數」計算物價調整款，將「額外獲
      利」；參諸伊自業主承攬之「臺北捷運蘆洲線CL700B區段
      標工程」包含大量以鋼筋為主要材料之工程，業主係以「
      總指數」計算其應給付被告之物價調整款，被告均用於補
      貼因鋼筋等金屬製品上漲所受之損害，根本不會因而獲有
      任何利益；反觀系爭工程既未使用任何鋼材，原告施作系
      爭工程之獲利完全不受鋼筋等金屬製品上漲之影響，若仍
      許原告以「總指數」計算並請求物價調整款，將造成政府
      為避免承商因鉅額虧損而停工、倒閉之「截長補短」式補
      貼政策，為原告此等未受虧損之分包商藉機濫用而獲得額
      外利益，況原告迄未提出採購單據，若容許其得無庸證明
      其確實「因物價上漲造成鉅額損失」，並得恣意採取最有
      利於自己之計算方式，逕向被告在內之大型營造商請求物
      價調整款，則被告僅因領取業主基於「截長補短」補貼原
      則之有限物價調整款，將蒙受來自不同分包商永無止境之
      求償，所須支付予分包商支付之金額，必然遠超過業主之
      物價調整款，此顯非政府採取物價調整款制度之原意。且
      截至99年底為止，被告所承攬之「台北捷運蘆洲線CL700B
      區段標」工程，經會計師簽證結算，業已虧損超過4億5千
      萬元，若任由分包商無需提出任何採購單據證明受有材料
      上漲之損失，即可逕以「業主已支付上游大型營造商該工
      程之物價調整款」為由，要求大型營造商依據「總指數」
      之漲幅給付，則無啻將優良之營造商排斥於公共工程之外
      ，實非全民之福。
    4.原告依情事變更原則向被告請求給付物價調整款，原告自
      應先證明其有「因物價上漲造成鉅額損失」之實際情形，
      然其並未提出證據以實其說，且原告於系爭契約簽訂後即
      得開始進系爭工程所需材料，其並不會因物價上漲而受損
      害，原告此部分主張即乏論據。退步言，縱認原告得依情
      事變更原則，請求被告給付物價調整款，然依最高法院之
      見解認為，當事人據民法第227條之2第1項情事變更原則
      之規定，為增加給付之請求時，因條文明定「增、減其給
      付」，即就原來給付為量之增加，並無變更原來給付所依
      據之權利性質，是判斷增加給付請求之消滅時效期間時，
      仍應依原來給付之性質定之，本件原告請求之物價調整款
      之性質，係屬承攬契約之報酬，原告之物價調整款請求權
      應適用2年之短期消滅時效。原告既遲至99年4月1日始提
      起本件訴訟，則原告就97年4月1日前之物價調整款請求權
      已逾2年期間，被告於此為時效完成之抗辯。
    5.至於97年4月1日後之物價調整款，考量行政院公共工程委
      員會為補充行政院於93年5月3日宣布之物價調整原則，曾
      以96年3月9日工程企字第09600095000號函明確指出「機
      關得於招標前視採購案件完成執行之實際需要，於招標文
      件及契約明定物價調整之方式，惟依特定個別項目或整體
      物價調整之需求各有不同，為提供機關訂定物價調整之辦
      理原則，本會擬訂三種參考調整方式如下：(一)依總指數漲
      跌幅超過2.5%部分計算物價調整款…(二)依特定中分類項目
      （例如金屬製品類、砂石及級配類、瀝青及其製品類）指
      數漲跌幅超過5%部分計算物價調整款…(三)依特定個別項目
      （例如水泥、預拌混凝土、鋼筋等）指數漲跌幅超過10%
      部分計算物價調整款…」，而行政院公共工程委員會於「
      機關已訂約施工中工程因應營建物價變動之物價調整補貼
      原則問與答」更進一步指出，「因各工程內容、特性不同
      ，個案是否有個別項目占契約金額10%以上，而增加依個
      別項目計算補貼款對廠商較佳，宜由契約雙方視個案情形
      依補貼原則協調，較公平合理」，查系爭工程中「防水膜
      」項目金額既已高達86%以上，且「防水膜物價指數」乃
      列於行政院主計處公布之「特定各別項目」第66項，參照
      工程會上開見解，本件縱認有物價調整之適用（被告仍否
      認之），亦應以「臺灣省防水膜物價指數」作為計算基準
      ，方能呈現防水膜價格實際波動情形，以免產生前述包含
      原告在內之分包商額外獲利之弊，是若本件依臺灣省防水
      膜指數，就防水膜指數漲跌幅超過10%部分計算原告於97
      年4月1日「以後」之物價調整款，則被告至多僅須支付原
      告1,025,534元。且原告於CL802標第12期至第14期估驗、
      CL803標第11期估驗及第CL804標第21期、第22期估驗均有
      應扣款之情形，有經原告人員確認之扣款明細表、統一發
      票及支票領款簽收單為證，如認被告應給付物價調整款，
      則應扣款之金額應自原告請領之估驗款中先扣除後，再計
      算物價調整款之金額，始為合理。
  (二)原告請求償還其派工修補所支出之費用2,557,035元，為無
    理由：
    1.依系爭契約第13條第2項及第5項、系爭施工補充說明書第
      4條第5點、第7條第5點、第10條(二)第12點等約定及「施工
      技術規範」第07115章第3.2.2條、3.2.6條、3.2.7條等規
      定，均可推知系爭工程係屬「責任施工」，是不論系爭工
      程於正式驗收合格前發生滲漏水之原因為何，原告依約即
      負有修補之義務，原告不得依無因管理法則向被告請求其
      派工修補所支出之費用。原告稱系爭工程業經「查驗」，
      其依約已無須負責云云，顯係有意忽略系爭契約已明定原
      告於正式驗收前，依約有修補滲水之責。況被告已多次否
      認原告有關「滲漏」瑕疵乃因其他後續工種「刺穿」已施
      作之防水膜之主張，原告自應舉證以實其說。此外，被告
      亦否認原告所提「700B抓漏工料費用明細表」，至於「日
      商鹿島蘆洲線CL700B抓漏發票明細」完全未記載該發票「
      品名」欄所載各項材料係用於修補系爭工程滲漏，故亦否
      認該等發票與系爭工程滲漏有關。
    2.原告早於93年4月29日即曾以「聖字第93042901號備忘錄
      」請求被告以「每公尺350元」補貼原告修補系爭工程滲
      漏之工資。由於被告當時認為原告依約本應無償修補，其
      無任何請求被告補貼工資之理由，故被告並未同意原告上
      開補貼工資之請求。其後，原告經被告多次以口頭或發函
      要求依約修補各子標滲漏水時，均未再爭執該止漏作業非
      其依約應負責事項，亦未要求被告補貼其工資，以被告95
      年3月14日「MDO-CL700B-工務-0612備忘錄」為例，當時
      被告先通知原告「CL804標結構體發生滲漏現象，請貴公
      司（按：即原告）立即派工改善」，而原告則於95年3月2
      1日以聖字第95032101號備忘錄回覆「CL804標結構體滲漏
      ，本公司（按：即原告）已指派現場張領班負責處理」，
      而未爭執該止漏作業非其依約應負責事項，亦未要求被告
      補貼其工資。基此，原告臨訟辯稱其依約毋庸負責修補滲
      漏，其當時係基於無因管理之意思進場修補云云，顯係臨
      訟編造，不足採信。
    3.依業主所檢送之「監工日報表」所示，原告曾於97年7月
      19日至97年9月21日陸續進入CL802標工區處理止漏作業，
      於97年8月23日至98年4月17日陸續進入CL803標工區處理
      止漏作業，於95年3月5日至95年6月7日陸續進入CL804標
      工區處理止漏作業，足證原告至遲於97年以前，均「不否
      認」其依約負有止漏義務，故原告屢屢進入工區進行止漏
      作業後，均無任何異議。至於原告後來之所以開始拒絕或
      拖延止漏作業，無非因原告發現其已無法止漏，為避免日
      後遭被告追究其施工責任，乃採拒絕或拖延止漏作業之下
      策，藉以日後推卸施工瑕疵之責。原告進行系爭工程止漏
      作業，既非基於無因管理之意思進場修補，其請求被告償
      還其派工修補所支出之費用，為無理由。
  (三)抵銷抗辯部分：
    1.依前所述，原告就系爭工程施作係屬「責任施工」，被告
      於原告不依約定進度完成止漏工作，甚至拒絕進場之後，
      乃依系爭契約第13條約定指示原告限期改善，至原告不遵
      期辦理後，被告始另請其他廠商止漏，並依上開約定，提
      出抵銷抗辯之方式向原告求償，並非行使瑕疵擔保請求權
      ，原告主張依民法第514條規定，被告抵銷抗辯罹於時效
      云云，於法顯屬無據。況兩造已於系爭契約第7條第4項約
      定：「本工程自甲方驗收合格日起，其各項材料保固期間
      如下：(1)橡膠瀝青絕緣薄膜，六年之保證期。(2)依規範
      071150，07550章節等之防水膜：保固期為自驗收完成之
      次日起，為期十年保固期內不得有滲漏之情形，否則應責
      無償止漏」，是縱令被告依據系爭契約第13條第2項之請
      求權屬於「瑕疵修補請求權」（被告否認之），由於兩造
      曾以上開約定延長被告「瑕疵修補請求權」之消滅時效，
      是原告聲稱被告抵銷抗辯業已罹於時效云云，亦屬無據。
    2.又系爭工程乃將CL700B區段標工程所涵蓋各地下車站外側
      之「全部」以防水膜包覆，若系爭工程已發揮阻絕地下水
      及雨水之功能，各地下車站絕不會於車站之「頂版」、「
      側牆」部分發生嚴重滲水現象，兩造為達成上開防水目的
      ，並已約定若各車站有漏水現象，即屬系爭工程之瑕疵。
      查系爭CL700B區段標CL802、803、804標工程之車站站體
      「頂版」、「側牆」持續發生嚴重漏水現象，原告以98年
      11月23日聖字第98112301號函自承系爭工程至98年11月17
      日以後仍持續發生滲漏，顯然原告施作之防水膜工程有嚴
      重瑕疵，不具預期之防水功能，是原告依約、依法均應就
      各車站防水膜工程之瑕疵負完全之責任。況被告發現系爭
      工程存有上開重大瑕疵後，即屢次請求原告依約進場止漏
      ，惟原告於止漏失敗後即拒絕進場施作，是原告辯稱被告
      從未通知將另請廠商止漏云云，顯係卸責之詞。截至100
      年4月25日為止，被告委由其他廠商進行止漏作業已實際
      支付9,894,691元，是被告爰以9,894,691元於本院許可原
      告請求之金額範圍內主張抵銷等語，資為抗辯。
  (四)並聲明：1.原告之訴及假執行之聲請均駁回。2.如受不利判
    決，願供擔保，請准宣告免為假執行。
三、兩造不爭執事項：
  (一)被告與榮工公司、泛亞公司為共同承攬人，標得臺北市政府
    捷運工程局中區工程處「台北捷運蘆洲線CL700B區段標工程
    」，並組成「鹿島/榮工/泛亞共同承攬蘆洲工事所」，以被
    告為訂約代表，將系爭工程發包予原告，兩造於91年12月28
    日簽訂系爭契約，有系爭契約在卷可稽（見本院卷(一)第22至
    52頁）。
  (二)兩造於91年12月28日簽訂系爭契約時，行政院主計處公布之
    「營造工程物價指數（總指數）」為78.28，該總指數於98
    年10月為113.19，有行政院主計處營建工程物價指數（總指
    數）銜接表在卷可稽（見本院卷(一)第53頁）。
  (三)被告就「台北捷運蘆洲線CL700B區段標工程」有收到業主依
    據行政院93年5月3日院授工企字第00000000000號及0000000
    0001號函附之物價調整原則規定發給之物價指數調整款1,11
    8,669,059元，有業主99年7月29日北市中土一字第09960137
    300號函在卷可稽（見本院卷(二)第86至193頁）。
  (四)系爭施工補充說明書第24條約定：「其他未盡事宜按本處一
    般承攬規定及業主台北市政府捷運工程局有關規定辦理。」
    ，有系爭契約補充說明書在卷可稽（見本院卷(一)第37至52頁
    ）。
  (五)兩造就系爭工程進行各期估驗之日期及金額如附表估驗日期
    、估驗金額欄所示（被告於100年8月2日言詞辯論時表示原
    告提出之各期估驗金額無誤，見本院卷(七)第52頁背面）。
四、得心證之理由：
    原告主張其向被告承攬系爭工程，然因施工期間國內營造工
    程物價持續飆漲，若依系爭契約原有效果為給付，其即受有
    物料飛漲須支出遠超過系爭契約單價金額購料施工等不可預
    見之損害，由其承擔物價波動之全部風險，顯失公平，依兩
    造於系爭施工補充說明書第24條約定，被告已同意依其與業
    主間有關物價調整標準調整系爭工程款，且其得依情事變更
    原則請求被告增加給付工程款，爰依系爭施工補充說明書第
    24條約定、民法第227條之2規定，請求被告給付物價調整款
    ；及其於系爭工程經業主及被告查驗合格後，已施作完成之
    防水膜遭後續工種廠商破壞導致滲水，被告要求其進行修補
    ，其無修補滲水之義務，被告因此受有利益，伊爰依無因管
    理法則，請求被告償還其派工修補滲水之費用等語，被告則
    否認之，並以前揭情詞置辯。則本件所應探究者，厥為：
  (一)被告有無同意比照行政院發布之營建物價調整原則計算支付
    物價調整款？
  (二)原告施作系爭工程所使用之材料於系爭工程合約期間，是否
    發生價格大幅上漲，而有民法第227條之2規定之情事變更原
    則之適用？
    1.系爭契約成立後，原告施作系爭工程所使用之材料是否發
      生價格大幅上漲之情形？
    2.如材料之價格確有大幅上漲之情事，是否非當事人所得預
      見？
    3.原告採購材料成本上漲，是否可歸責於原告？
    4.被告依原定之工程單價給付，是否對原告顯失公平？
    5.原告主張增加給付之計算方式及數額是否正確？
    6.原告就97年4月1日前之物價調整款請求權是否罹於消滅時
      效？
  (三)被告以系爭工程自98年3月13日至同年11月17日，多次發生
    滲水等瑕疵，原告均未依約修復或更換，原告應負損害賠償
    而主張抵銷，有無理由？
    1.系爭工程有無被告所指自98年3月13日至同年11月17日，
      多次發生滲水等瑕疵？
    2.如有該些瑕疵，是否可歸責於原告？
    3.如可歸責於原告，原告應負損害賠償之金額為多少（亦即
      被告得主張抵銷之金額為何）？
    4.被告所為其他抵銷答辯，有無理由？
  (四)原告所為訴之追加部分，其主張無因管理有無理由？
五、得心證之理由：
  (一)被告有無同意比照行政院發布之營建物價調整原則計算支付
    物價調整款？
    1.按解釋契約，固須探求當事人立約時之真意，不能拘泥於
      契約之文字，但契約文字業已表示當事人真意，無須別事
      探求者，即不得反捨契約文字而更為曲解。此有最高法院
      17年上字第1118號判例意旨參照。
    2.系爭契約全文並無關於物價調整之約款，乃兩造所不爭之
      事實，雖原告以系爭施工補充說明書第24條約定：「其他
      未盡事宜按本處一般承攬規定及業主台北市政府捷運工程
      局有關規定辦理。」，主張所謂「其他未盡事宜」應包括
      物價調整事宜在內云云。惟查，一般工程契約文件大致可
      分為兩大主體：一為履約條件之約定，用以規範業主與承
      包商之權利義務關係以及工程之運作模式，於投標階段，
      係規定於投標須知等招標文件內，締約時則置於契約本文
      、一般條款或特訂條款中；另一為工作內容之描述，用以
      說明工作之內容、功能以及施作方法等（包括工作之實體
      內容、工作內容之方位、尺寸、規格及屬性等），多半置
      於圖說、規範、施工計劃、詳細價目表或單價分析表內。
      本件系爭施工補充說明書既定名「CL700B區段標防水工程
      『施工』補充說明書」，且其內容係有關系爭工程之工程
      範圍、工程期限、工程數量、工程保固、品質管制、工區
      清潔及材料堆置、水電照明、施工規定、安全衛生等施工
      程序與注意事項之約定，足見其係就系爭工程「施工」方
      面而為之補充說明，是該條所指「其他未盡事宜」，當以
      系爭施工補充說明書所約定有關施工之事項為限，而不及
      於兩造有關承攬報酬（如物價調整補貼之約定）之權利義
      務事項。從而，原告此部分主張即屬無據，難認被告有同
      意比照行政院發布之營建物價調整原則計算支付物價調整
      款。
    3.至系爭契約雖未就「物價調整」為約定，然系爭契約既無
      「本件無物價調整之適用」之類似約定，亦難認兩造已約
      定原告就系爭工程不得請求物價調整款。
  (二)原告施作系爭工程所使用之材料於系爭工程合約期間，是否
    發生價格大幅上漲，而有民法第227條之2規定之情事變更原
    則之適用？
    1.按契約成立後，情事變更，非當時所得預料，而依其原有
      效果顯失公平者，當事人得聲請法院增、減其給付或變更
      其他原有之效果。民法第227條之2第1項定有明文；次按
      「所謂情事變更，非當時所得預料，依其原有效果顯失公
      平者，係指情事遽變，非契約成立當時所得預料，依一般
      觀念，認為如依其原有效果顯然有失公平而言。…又因情
      事變更為增加給付之判決，除以物價指數變動為依據外，
      並應依客觀之公平標準，審酌一方因情事變更所受之損失
      ，他方因情事變更所得之利益，及其他實際之情形，以定
      其增加給付之適當數額。」、「情事變更，係指法律行為
      成立當時為其行為之環境或基礎之情況有所變動而言，例
      如物價、幣值之漲貶等是。」最高法院93年度台上字第25
      03號判決、88年度台上字第2693號判決參照。
    2.經查，自系爭契約於91年12月簽訂後至98年10月系爭工程
      完工期間，國內營建物料價格上漲，營建工程物價總指數
      自78.28上漲至113.19，最高漲至132.24，瀝青材料指數
      由92年1月54.01至98年10月141.25，防水膜指數由92年1
      月94.04至98年10月129.86，有行政院主計處發布之統計
      資料在卷可稽（見本院卷(一)第53頁、第164至166頁、卷(四)
      第32至33頁）。又原告施作系爭工程所使用之防水材料包
      括「橡膠瀝青絕緣薄膜」、「規範071150,07550章節等之
      防水膜」，此觀系爭契約第7條第4項各項材料保固期間規
      定即明，而原告稱此二大類防水材料係由其購買相關原料
      後所自行製作而成，再據以施作於系爭工程一節，除有原
      告所提出製造「橡膠瀝青絕緣薄膜」全部、「07550章節
      之防水膜」全部、「071150章節防水膜」中35％所需要使
      用柏油、熱可塑橡膠、樹脂之購買發票（見本院卷(二)第56
      至76頁），及製造「071150章節防水膜」所需熱熔膠、HD
      PE膜（防水膜有65％是屬於HDPE）之購買發票（見本院卷
      (二)第77至85頁）外，並有原告提出其公司沿革、產品介紹
      及公司登記資料（所營項目含基本化學工業、合成橡膠製
      造業、合成樹脂及塑膠製造業、塑膠皮、布、板、管材製
      造業及防水工程專業營造業等）在卷可稽（見本院卷(二)第
      52至55頁）。雖被告否認該些發票所載原料係原告實際用
      於系爭工程之防水材料，惟查該些發票之日期均在系爭契
      約簽訂後、系爭工程完工前，原告又為塑膠皮、布等防水
      材料之製造商，且其製作之防水材料掛有其申請註冊之「
      聖保牌」商標，應可認原告主張其購買發票上所載原料加
      工製造系爭工程所用之防水材料屬實。
    3.依原告所提出原證11購買柏油、熱可塑橡膠、樹脂的發票
      所示（並參以說明表格），其於92年1月22日購買柏油之
      單價為每噸6,190.48元，其後價格一路上漲，至97年9月1
      6日單價每噸已漲到18,571.42元，漲幅高達200%（計算式
      ：【18,571.42－6,190.48】/6,190.48＝200%〕；熱可塑
      橡膠於92年12月18日原告購買時之單價為每噸41,000元，
      至97年7月29日之單價則已漲到每噸101,000元，漲幅亦高
      達146%（計算式：【101,000－41,000】/41,000＝146%
      ；樹脂於92年11月12日原告購買時之單價為每公斤26元，
      至97年7月7日單價則漲到每公斤41元，漲幅亦達58%（計
      算式：【41－26】/26＝58%）。而依原證12原告購買熱熔
      膠、HDPE膜之發票所示（並參以說明表格），熱熔膠於原
      告92年5月7日購買時之單價為每公斤72元，至98年2月21
      日時之單價漲到每公斤129元，漲幅達79%（計算式：【
      129－72】/72＝79%），HDPE膜於93年5月17日原告購買時
      之單價為每公尺41.8元，至97年6月18日之單價則漲到每
      公尺71.5元，漲幅亦高達71%（計算式：【71.5－41.8 】
      /41.8＝71%）；且縱認原告所使用於系爭工程之防水膜係
      向他人購買，然防水膜指數於92年1月為94.04，至98年10
      月亦已漲至129.86，亦足認防水膜之價格有大幅上漲之情
      形。是原告主張系爭契約成立後，其施作系爭工程之材料
      （原料）有發生價格大幅上漲之情形，應屬可採。
    4.依前所述，原告用於製造系爭工程使用之防水材料的原料
      價格確有大幅上漲之情形，則以此等原料製作出之防水材
      料之價格亦會大幅上漲，如此材料價格劇漲之情形既為系
      爭契約定利後所發生，且影響柏油（瀝青）、熱可塑橡膠
      、樹脂、熱熔膠、HDPE膜等原料之價格因素甚多，尤其與
      石油相關之衍生產品，深受國際油價波動之影響，此應非
      原告於簽約時所得預見（一般工程契約常見雙方約定於物
      價波動大於10%時，廠商得請求物價調整款），自應認為
      符合民法第227條之2所規定契約成立後之要件。
    5.原告採購材料成本上漲，是否可歸責於原告？
      雖被告辯稱原告無須配合系爭工程施工進度採購原料，原
      告可於低價時購足上開原料，原告主張受有物價上漲之損
      害與常情有違云云，然衡之工程實務慣例，廠商向業主請
      款均係按期估驗請款，廠商為減輕進料成本壓力，當不會
      先將所需材料一次購足，而係配合工程進度陸續購買，原
      告依系爭契約既須配合被告之施工進度逐步施工，且原告
      依系爭契約第7條約定，係按期向被告請求估驗請款，則
      原告依系爭工程施工進度之需要而分階段購買原料製成防
      水材料，即與常情無違，其採購防水材料之原料成本上漲
      ，自難認有何可歸責之事由。
    6.被告依原定之工程單價給付，是否對原告顯失公平？
      查被告承攬業主「台北捷運蘆洲線CL700B區段標工程」原
      始契約並無給付物調之條款，經辦理契約條款變更後始給
      付物調，給付物調期間為：92年1月1日至92年9月30日給
      付鋼筋物調，92年10月1日至完工給付全物調（採總指數
      辦理），截至99年3月份計價，合計本區段標物調總給付
      11億1,866萬9,059元；本標契約係採詳細表項目計價，防
      水材料「瀝青」皆涵蓋於詳細表中之單價分析表內，並無
      單一計價項目，另CL802、CL803、CL804及CL805土建子標
      施工標中與防水材料「瀝青」有關之計價項目及其物調給
      付金額如檢送之附件三所示，此有業主99年7月29日北市
      中土一字第09960137300號函及檢送之單價分析表、按物
      價指數調整工程費計算總表、物價調整各月完成分類表等
      在卷可稽查（見本院卷(二)第86、87頁及第136至190頁）；
      且依業主99年11月12日北市中土一字第09960191800號函
      及檢送之按物價指數調整工程費計算總表、物價數調整各
      月完成分類表（見本院卷(三)第94至287頁）所示，原告向
      被告所承攬系爭工程如工程總表及詳細表（見本院卷(二)第
      226至235頁）所示之全部工程項目，除「解壓井，抽水井
      防水處理」一項非屬被告與業主間契約內指定應施工之項
      目（亦不予計價）外，餘均屬契約內應施作之項目，計價
      時均給付物價指數調整金額；所給付之物價指數調整金額
      亦由共同投標之代表廠商「日商鹿島營造股份有限公司台
      灣分公司」統一請領，足見被告就原告施作之系爭工程項
      目確有向業主領取按物價總指數計算之物價調整款，此亦
      為被告所自認（見本院卷(一)第206頁），堪認屬實。又依
      業主前揭99年11月12日函所檢送之附件二已計物調款之附
      表計算，業主就原告向被告承攬系爭工程之項目已發給被
      告物價調整款共計：CL802標5,083,651元、CL803標3,395
      ,719元、CL804標4,516,635元、CL805標6,706,575元，合
      計19,702,580元（5,083,651元＋3,395,719元＋4,516,63
      5元＋6,706,575元＝19,702,580元），足認被告就系爭工
      程項目向業主已領得物價調整款19,702,580元無誤。綜上
      所述，原告施作系爭工程之防水材料之原料價格確有劇漲
      之情形，被告則因系爭工程項目之材料物價波動而向業主
      取得高達19,702,580元之物價調整款，被告如仍依系爭契
      約原定之工程單價給付，即令原告自行吸收成本上漲之風
      險，對原告自顯失公平。
    7.原告主張增加給付之計算方式及數額是否正確？
      (1)依上所述，原告施作系爭工程之防水材料價格大幅上漲
        ，非原告所得預見，亦非得歸責原告，被告依系爭契約
        原定之工程單價給付，對原告顯失公平，故認原告依民
        法第227條之2第1項情事變更原則，請求法院增加被告
        給付，即屬有據。雖原告以業主已以物價總指數計算物
        價調整款（即就物價總指數漲幅超過2.5部分給付物價
        調整款）予被告，主張應比照93年物價調整原則即以物
        價總指數作為計算物價調整款之依據云云。惟查，行政
        院於92年間開始研議物價調整方案，實因國內鋼筋、水
        泥及砂石價格上漲，致承攬公共工程廠商的營建成本急
        遽增加，超出投標時風險控管範圍（尤其工期較長之公
        共工程），造成廠商財務吃緊，甚至使得諸多重大公共
        工程延宕，故先就鋼筋材料依據行政院主計處公布之臺
        灣地區營造工程物價指數表材料類之「金屬類製品指數
        」辦理物價調整，後因水泥及砂石物價亦急遽上揚，為
        求兼顧營造業者之公平，行政院始又頒布93年物價調整
        原則，足認93年物價調整原則應與防水材料是否上漲無
        直接關係。又依行政院主計處網站對於營造工程物價統
        計之背景說明，其統計地區範圍及對象乃臺灣地區營造
        工程投入材料及勞務之價格，統計分類於總指數下分材
        料及勞務2個大類，12個中類，其中總指數與類指數係
        以指數公式（拉氏公式）計算而得，各類及項目權數均
        予固定，是以，總指數係以各類項目加權平均而得，並
        無法反映個別項目物價之結果。再被告承攬「台北捷運
        蘆洲線CL700B區段標工程」涵蓋之營建材料種類甚多，
        各項材料實際漲幅自不可能與「總指數」完全相同，業
        主採用「臺北市營造工程物價基本分類指數」之總指數
        作為計算物價調整款之依據，應係參考行政院93年5月3
        日院授工企字第00000000001號函說明三之建議辦理，
        其目的在求計算方便，使各大型營造商無庸逐一就不同
        營建材料個別計算當期物價調整之數額，業主亦無庸耗
        費人力逐一核對，且如前所述，鋼筋、水泥及砂石物價
        漲幅較劇，如其他工程材料物價之漲幅甚小，亦一律採
        總指數計算物價調整款，則將使被告負擔大於業主所給
        予物價調整款之支出，顯對被告不公平。是原告主張比
        照93年物價調整原則調整系爭工程款，即無足採。
      (2)查工程會為補充93年物價調整原則，曾於96年3月9日以
        工程企字第09600095000號函指出「機關得於招標前視
        採購案件完成執行之實際需要，於招標文件及契約明定
        物價調整之方式，惟依特定個別項目或整體物價調整之
        需求各有不同，為提供機關訂定物價調整之辦理原則，
        本會擬訂三種參考調整方式如下：(一)依總指數漲跌幅超
        過2.5%部分計算物價調整款…(二)依特定中分類項目（例
        如金屬製品類、砂石及級配類、瀝青及其製品類）指數
        漲跌幅超過5%部分計算物價調整款…(三)依特定個別項目
        （例如水泥、預拌混凝土、鋼筋等）指數漲跌幅超過
        10%部分計算物價調整款…」，系爭工程「防水膜」項
        目佔系爭契約金額達86%以上，且「防水膜物價指數」
        列於行政院主計處公布之「特定各別項目」第66項，再
        參以廠商於投標工程時均會將物價波動列為成本考量因
        素，且業主給予被告有關防水材料部分之物價調整款，
        仍有補貼漲幅較大材料（鋼筋、水泥等）之物價波動之
        意，故認以「防水膜」個別項目之指數漲跌幅計算本件
        物價調整款較為合理，參以前揭工程會96年3月9日函所
        示，堪認被告主張以防水膜指數漲幅超過10%部分計算
        本件物價調整款，為合理可採。
      (3)系爭契約固由兩造於91年12月28日簽訂，惟原告並未舉
        出簽約當月之防水膜指數為何，被告所提出之防水膜指
        數僅有自92年1月起之資料，本院自中華民國統計資料
        網調取之防水膜指數亦僅有自92年1月起之資料，雖被
        告主張以92年2月之防水膜指數92.47計算基準，惟此係
        被告誤認系爭契約係於92年2月間簽訂所致，難認被告
        已自認系爭契約簽訂時之防水膜指數為92.47，又系爭
        契約簽訂日期距92年1月1日僅有4日，故認以92年1月之
        防水膜指數為94.04，尚屬洽當。是本件物價調整款應
        以92年1月之防水膜指數為計算之基準，就各期估驗當
        月防水膜指數漲幅超過10%部分計算被告應給付之物價
        調整款。
      (4)兩造就系爭工程各期估驗之金額如附表估驗金額欄所示
        之金額並無爭執，而依前揭計算物價調整款之標準，及
        原告取得物價調整款仍屬承攬報酬性質，系爭契約約定
        之工程總價係另計營業稅，業主給付被告物價調整款亦
        另計5%營業稅，有前揭業主所提供之按物價指數調整工
        程費計算總表在卷可稽，故認被告應給付之物價調整款
        亦應另計5%營業稅，始為合理。再被告所辯在CL802標
        第12期至第14期估驗、CL803標第11期估驗及第CL804標
        第21期、第22期估驗均有應扣款之情形（詳如附表1）
        ，有其提出經原告人員確認之扣款明細表、統一發票及
        支票領款簽收單為證（見本院卷(七)第35至50頁），原告
        亦不爭執該些文件之真正，堪認各該期估驗確有應扣款
        之情形；惟該些扣款既均屬代墊款之性質（見統一發票
        品名欄之記載），與防水材料之價格無關，自應在計算
        物價調整款後再予扣除，方屬合理，被告辯稱該各期估
        驗款應先扣除應扣款項後再計算物價調整款，尚無足採
        。
      (5)從而，本院認被告應給付原告物價調整款1,585,537元
        （詳如附表2所示），經扣除應扣款項32,227元後，被
        告尚應給付原告1,553,310元。
    8.原告就97年4月1日前之物價調整款請求權是否罹於消滅時
      效？
      (1)按民法第227條之2第1項情事變更原則之規定，旨在規
        範契約成立後有於訂約當時不可預料之情事發生時，經
        由法院裁量以公平分配契約當事人間之風險及不可預見
        之損失。又當事人據此規定為增加給付之請求時，因條
        文明定「增、減其給付」，即就原來給付為量之增加，
        並無變更原來給付所依據之權利性質。是判斷增加給付
        請求之消滅時效期間時，仍應依原來給付之性質定之。
        本件兩造所訂立之系爭契約，係以由原告承攬被告定作
        之系爭工程為契約內容，性質為承攬契約，原告請求被
        告給付物價調整款仍屬承攬報酬，依民法第127條第7款
        規定，其請求權時效為2年。
      (2)次按定作人對系爭工程估驗款之付款不視為工程之驗收
        ，且嗣復發現錯誤得更正之，甚而在驗收時扣減等，則
        承攬人於各期所領估驗款，僅係對已完成工程數量確認
        ，與受領工程部分之價值，尚不得認為係消滅時效起算
        之時點，仍應以工程經驗收時起算消滅時效。最高法院
        97年度台上字第60號判決可參。查系爭契約第7條付款
        辦法約定，工程款支付分估驗款、保留款及末期估驗款
        等3種，其中末期估驗款係於工程完成經甲方（即被告
        ）驗收合格並接收時，原告並應檢具驗收合格證明書及
        保固保證書之後，始得領取，揆上開契約約定，系爭工
        程報酬請求權時效應於被告驗收合格，由原告出具工程
        保固證明書後起算，而系爭工程尚未驗收一節，為被告
        於99年11月23日言詞辯論時所自承（見本院卷(四)第18 2
        頁反面），則原告之物價調整款請求權即尚罹於時效。
        從而，被告抗辯原告就97年4月1日前之物價調整款請求
        權已罹於時效云云，為不可採。
  (三)被告以系爭工程自98年3月13日至同年11月17日，多次發生
    滲水等瑕疵，原告均未依約修復或更換，原告應負損害賠償
    而主張抵銷，有無理由？
    1.雖被告辯以系爭工程於前揭期間發生多次滲水等瑕疵，原
      告均未依約修復或更換，原告應負損害賠償，主張抵銷云
      云，然其所提出之承攬合約書及統一發票、承攬工程計價
      單、803出工材料一覽表、分包商扣款一覽表等均不在其
      所指之期間內，其此部分主張即屬無據。
    2.至被告辯稱原告施作之系爭工程中CL802、CL803、CL804
      標工程之車站站體「頂版」、「側牆」持續發生嚴重漏水
      現象，原告於98年11月23日聖字第98112301號函自承系爭
      工程至98年11月17日以後仍持續發生滲漏，縱為真實，然
      查系爭契約第13條第2項已約定：「甲方（即被告）如發
      現乙方（即原告）工作品質不符本合約規定，或有不當措
      施將危及工程安全時，得指示乙方限期改善，或將不符規
      定部分拆除重做，乙方不得藉詞要求延期或補償。如乙方
      不遵期辦理，甲方得自行修補或另行交承商修補、修正，
      甲方因而產生之一切費用及損失均由乙方負責」，自須因
      原告「工作品質不符合約規定」，或有不當措施將危及工
      程安全時，被告始得指示原告限期改善或將不符規定部分
      拆除重做，且在原告不遵期辦理時，被告方得自行修補或
      另行交承商修補、修正。被告並未舉證證明其與乙晟工程
      有限公司（蘆洲線CL700B區段標站體月台層軌道側牆止漏
      工程）、友熊土木包工業工程有限公司（蘆洲線CL700B區
      段標CL803、CL804標站體止漏導水工程、CL802標滲漏水
      改善工程、CL802標機房止水及導水工程）、百事興工程
      有限公司（配合軌道止漏工程已完成之金屬牆板拆裝作業
      及變更增加琺瑯板工程）、良和實業股份有限公司（配合
      止漏作業天花板拆裝作業及變更增加天花板工程）簽訂契
      約前，已指示原告限期改善或修補（被告提出之被證3備
      忘錄時間在98年3月13日至98年11月17日），且該些滲水
      是否確因工作品質不符合約規定而造成尚不明，原告又否
      認該些滲水瑕疵係因工作品質不良所造成，被告僅泛指原
      告負責整個站體防水工程，將整個站體以防水材料包覆，
      如有滲水情形發生，必定係防水材料有破損所致云云，即
      無法採認。
    3.另系爭契約第13條第5項固約定：「乙方（即原告）不得
      因甲方（即被告）辦理查驗、測試或檢驗，而免其依合約
      所應履行或承擔之責任」，足認原告於系爭工程正式驗收
      前，依約有修補滲水之義務；且依系爭契約施工技術規範
      第07115章第3.2.2條約定：「若防水膜有損壞、穿孔或是
      有透水現象且修補無效時，應移除並應更換有損傷的地方
      ，以確保建築物的防水功能。」、第3.2.6條約定：「防
      水膜被水管、導線管、樁、支撐、橫樑及其它之支撐材穿
      透時，須善加防護以維持水密性。」、第3.2.7條約定：
      「當鋼筋排紮完成後，應仔細檢查防水系統，以便查出任
      何缺陷或毀損並立即加以修補。」，及系爭施工補充說明
      書第4條第5款約定：「所有進場材料或已施工之材料乙方
      應負責保管，如有遭碰損、變形或其他事宜，概由承商負
      責，並依規定辦理修復…」、第7條第5款約定：「在施工
      中或已完工但業主尚未正式驗收合格前，乙方（即原告）
      應自行負責已完成工程之完整、美觀及維護工作，如有損
      壞情形，乙方需予以補充修復…」、第10條第2項第12 款
      約定：「本工程屬責任施工，不得有漏(滲)水現象」，可
      認原告就防水膜被水管、導線管、樁、支撐、橫樑及其它
      之支撐材穿透時，須善加防護以維持水密性，當鋼筋排紮
      完成後，應仔細檢查防水系統，以便查出任何缺陷或毀損
      並立即加以修補，若防水膜有損壞、穿孔或是有透水現象
      且修補無效時，應移除並應更換有損傷的地方，以確保建
      築物的防水功能，然此應指施作該些後續工程項目之廠商
      有依據設計圖及施工規範進行樁、支撐、橫樑等支撐材穿
      透、鋼筋排紮，倘因其他廠商人為破壞或施工不當所造成
      防水膜破損而滲水，即非原告所應負責修補，始符契約意
      旨及公平原則。
    4.被告固曾於99年4月20日以（九十九）蘆洲工字第045號函
      （見本院卷(二)第31頁）通知原告有關原告承攬CL700B區段
      標防水工程，站體側牆牆面滲水止漏工作事宜，而其所指
      有關三腳架缺口造成防水膜破損修補問題，係認原告施工
      造成防水膜破損及防水膜未能發揮防水功能導致漏水問題
      ，然查原告於95年3月28日聖字第95032801號備忘錄（見
      本院卷(一)第180頁）即表示「700B-804區段標防水膜工程
      ，目前施工於車站段S1～S3中板一昇層牆發現結構外牆灌
      漿高度原應至圍苓三角架下方，但本次澆築卻將三角架覆
      蓋，三腳架也切除不完全，防水膜無法與日後上方防水膜
      接續，恐將有滲水之虞」等語，且被告於96年7月31日MDO
      -CL700B-工務-0000-000000備忘錄（見本院卷(二)第28頁）
      說明二亦曾記載「貴公司文中說明二94.04.14聖字第9404
      14 02文所提本工事所鋼筋工於施工時未施作防護造成防
      水膜損害，本工事所已嚴加管控鋼筋工於燒焊實作好防護
      措施」等語，足見系爭工程發生滲水之原因甚多，與施作
      其他工項之界面廠商亦有關係，非當然屬原告依約應負責
      修補。從而，被告所提出其與乙晟工程有限公司等公司之
      承攬契約及統一發票既無法證明係因工作品質不良所造成
      ，其主張以所支出之費用與原告請求之物價調整款為抵銷
      ，為無理由。
  (四)原告所為訴之追加部分，其主張無因管理有無理由？
    1.原告雖主張其於系爭工程各階段工程施作完成後，均報經
      被告會同業主按單元層層查驗合格通過，系爭工程之品質
      均符合相關規範規定，其已施作完成之防水膜發生滲漏水
      係遭後續工種廠商施工不良所導致，應由該施工廠商負責
      ，被告竟通知其修復，其就此漏水修復工程部分，係屬無
      因管理，請求被告償還修復漏水部分之工程款云云。惟如
      前所述，原告依系爭契約施工技術規範約定，就防水膜被
      水管、導線管、樁、支撐、橫樑及其它之支撐材穿透時，
      須善加防護以維持水密性，當鋼筋排紮完成後，應仔細檢
      查防水系統，以便查出任何缺陷或毀損並立即加以修補，
      若防水膜有損壞、穿孔或是有透水現象且修補無效時，應
      移除並應更換有損傷的地方，以確保建築物的防水功能。
      且依原告所提出「CL802標徐匯中學站防水工程施工計畫
      書（結構工程）（第D版）」中之施工說明，原告於防水
      膜「(四)施工中注意事項」承諾「3.防水膜如有撕裂或刺穿
      情形發生時之修補法：另以一片防水膜覆蓋於缺口處，其
      大小最少比缺口周圍大10cm，以雙面搭接帶封合」（見本
      院卷(四)第78頁）；於橡膠瀝青防水膜(二)施工說明承諾「2.
      一般安裝要求A.…若防水層遭受損壞，穿刺或有透水現象
      而且綴補或修補無效時，須按需要拆換防水層，其範圍需
      能滿足結構物之防水。…C.無論回填完成與否，發生漏洞
      時，應將表面材料移除，切除防水薄膜並加必要的綴補保
      護，以確保水密性的完整。…E.水管、導線管、樁、支撐
      、圍堰質材及其他支撐穿過膜層部分，須加保護…」（見
      本院卷(四)第81、82頁）；於底、頂版中間柱及接地系統防
      水施工說明中承諾「(二)接地系統部分1.現場遇有接地系統
      線路貫穿防水層時，須以單液型聚胺脂填縫料將其修補、
      補強」（見本院卷(四)第84頁）；原告並於施工說明第6項
      明確說明滲漏修補之施工方式（見本院卷(四)第85頁）。是
      原告於系爭工程施工中，或已完工但業主尚未正式驗收合
      格前，就防水膜被其他廠商依圖施作之水管、導線管、樁
      、支撐、橫樑及其它之支撐材穿透，依約負有修補之義務
      甚明。
    2.原告提出之93年4月29日聖字第93042901號備忘錄（見本
      院卷(一)第169頁）固記載「此屬其他工種外力破壞，故請
      貴所同意補貼修補工資每公尺350元」，惟其說明欄已記
      載「804工事站模板組裝之固定件，造成孔洞穿破防水膜
      ，影響防水效果，為免日後漏水，必須另行防水膜修補」
      等語，足見原告所指之防水膜因模板組裝之固定件造成孔
      洞穿破，仍應屬前開原告依約應負責修補之範圍。
    3.又原告94年4月14日聖字第94041402號備忘錄（見本院卷
      (一)第171頁）固記載「該鋼筋工班仍在未經任何防護之下
      恣意燒焊鋼筋，造成已完成之防水膜遭受嚴重損害，甚至
      部分鋼筋因綁紮完成，鋼筋過密而造成防水無法修補」，
      被告於96年7月31日MDO-CL700B-工務-0000-000000備忘錄
      亦有前揭記載，然原告所提出之700B抓漏明細（見本院卷
      (二)第42至49頁）並無法證明其所為修補均係其他廠商施工
      不當所造成，而非屬其依前揭約定應為之修補，且原告於
      施工計畫書已為前揭修補防水膜之表示，且在被告通知其
      修補防水膜時，亦曾針對屬其他工種廠商應負責之漏水（
      滲水）表示意見，難認其在修補防水膜當時即係基於為被
      告管理之意思而為；況原告如自始即基於無因管理之意思
      而進行防水膜修補，其於開始進行修補（管理）時，應即
      通知被告（本人），且本件防水膜修補並無急迫之情事，
      原告亦應俟被告之指示，然原告並未主張或舉證其曾將「
      無因管理」之意思通知被告，即難謂原告修補防水膜之行
      為符合無因管理之要件，自不成立無因管理。是原告依無
      因管理之法律關係，追加請求被告償還其修補防水膜支出
      之費用，為無理由。
六、綜上所述，原告依情事變更原則請求本院增加給付（物價調
    整款）於1,585,537元範圍內，為有理由，惟經扣除應扣款
    項32,227元後，認原告本件請求於1,553,310元及自起訴狀
    繕本送達之翌日即99年5月4日（見本院卷(一)第103頁）起算
    至清償日止，按年息5%計算之法定遲延利息之範圍內，為有
    理由，應予准許；逾此範圍之請求及所為訴之追加部分，均
    無理由，應予駁回。又兩造均陳明願供擔保，請准宣告假執
    行或免為假執行，原告勝訴部分，經核於法並無不合，爰分
    別酌定相當之擔保金額宣告之；至原告敗訴部分，其假執行
    之聲請，因訴之駁回而失所依據，應併予駁回之。
七、本件事證已臻明確，兩造其餘爭點，所用之攻擊防禦方法及
    所舉未經援用之證據，經本院斟酌後，認為均不足以影響本
    判決之結果，爰不一一論述，併此敘明。
八、據上論結，原告之訴為一部有理由，一部無理由，依民事訴
    訟法第79條、第390條第2項、第392條第2項，判決如主文。
中    華    民    國    100   年     8    月    23    日
                  民事第六庭  法  官  林春鈴
以上正本係照原本作成。
如對本判決上訴，須於判決送達後20日內向本院提出上訴狀。如
委任律師提起上訴者，應一併繳納上訴審裁判費。
中    華    民    國    100   年     8    月    23    日
                              書記官  潘惠敏
附表1：應扣款明細表
┌────┬───┬────┬────────┐
│計價標別│期  別│估驗月份│扣款金額（含稅）│
├────┼───┼────┼────────┤
│        │第12期│97年5月 │      300元     │
│CL802標 ├───┼────┼────────┤
│        │第13期│97年11月│   12,507元     │
│        ├───┼────┼────────┤
│        │第14期│98年4月 │      517元     │
├────┼───┼────┼────────┤
│CL803標 │第11期│97年8月 │      586元     │
├────┼───┼────┼────────┤
│        │第21期│97年7月 │   13,487元     │
│CL804標 ├───┼────┼────────┤
│        │第22期│98年4月 │    4,830元     │
├────┴───┴────┴────────┤
│合計                           32,227元     │
└──────────────────────┘
附表2：物價調整款計算表（另附）